【裁判字號】    92,訴,134
【裁判日期】    920829
【裁判案由】    偽造文書
【裁判全文】
臺灣臺東地方法院刑事判決                          九十二年度訴字第一三四號
    公  訴  人  臺灣臺東地方法院檢察署檢察官
    被      告  甲○○
右列被告因偽造文書案件，經檢察官提起公訴（九十二年度偵字第七五號），本院判
決如左：
    主  文
甲○○行使偽造公文書，足以生損害於公眾，累犯，處有期徒刑壹年肆月。偽造之「
主任醫師王一鳴」印章壹枚及偽造臺東縣身心障礙鑑定表上所示偽造之「主任醫師王
一鳴」印文共計三十枚均沒收。
    事  實
一、甲○○（原名張樟）前於民國八十六年間，因偽造文書案件，經本院判決有期徒
    刑一月十五日，於八十七年六月十三日執行完畢，猶不知悔改，為貪圖利益，遂
    主動向其不知情之表叔乙○○及姪兒張凱智表示得幫其二人申請身心殘障手冊，
    且將來領取殘障手冊後再支付酬勞為由，取得乙○○及張凱智之相片各一張、戶
    口名簿各一份及身分證件影本等相關資料後，原需本人戶籍地臺東縣東河鄉公所
    辦理申請手續後，再前往經政府指定委託之鑑定醫療機構進行鑑定，甲○○知悉
    前開鑑定表亦可自鑑定醫療機構取得，乃自行前往鑑定單位即行政院衛生署臺東
    醫院收發室領取身心障礙鑑定表空白表格二件，詎其竟基於偽造公文書復持以行
    使之犯意，於九十一年五月十一日，委由不知情之「三光刻印社」之刻印人員偽
    造「主任醫師王一鳴」之職章一枚，旋於九十一年五月十六日下午二時許，在上
    開醫院櫃檯內，分別填寫乙○○及張凱智之個人資料及勾選二人均符合重度殘障
    之資格後，並加蓋前開偽刻之「主任醫師王一鳴」印章於上開二份身心障礙鑑定
    表上，接續製作以主任醫師王一鳴為鑑定人之名義，所認定乙○○及張凱智均符
    合重度殘障之不實內容，於鑑定人基於其職務上鑑定結果所填寫之臺東縣身心障
    礙鑑定表之公文書上，復持前開二份身心障礙鑑定表至行政院衛生署臺東醫院收
    發室申請殘障手冊，足以生損害於王一鳴醫師及行政院衛生署臺東醫院對於醫事
    鑑定之正確性。嗣經該院社會服務室人員莊梅玉發現前開二份身心障礙鑑定表上
    所蓋王一鳴醫師之職章與平日不符，進而向王一鳴醫師求證後，通報警察當場查
    獲上情。
二、案經臺東縣警察局臺東分局報請臺灣臺東地方法院檢察署檢察官偵查起訴。
    理  由
一、右揭事實，業據被告甲○○於警詢及本院審理時坦承不諱，並經被害人即行政院
    衛生署臺東醫院醫師王一鳴於警詢中陳述甚詳，核與證人乙○○、莊梅玉分別於
    警詢、偵查中及本院調查時證述之情節相符，復有臺東縣身心障礙鑑定表（含乙
    ○○及張凱智）二份、戶口名簿影本二紙及行政院衛生署臺東醫院九十二年六月
    二日九十二東醫社字第○九二○○○三○九二號函附申請身心障礙鑑定表程序及
    作業流程、經醫師審核通過之「身心障礙鑑定表」影本、王一鳴醫師職章樣式各
    一份等件在卷可稽，此外，亦有偽造之「主任醫師王一鳴」印章一枚扣案可資佐
    證，足徵被告之自白顯與事實相符，本件事證明確，被告犯行堪以認定，應予依
    法論科。
二、按民眾申請身心障礙手冊，必須至各直轄市區公所及縣轄市鄉（鎮、市、區）公
    所辦理，基本條件符合申請身心障礙手冊者，即發給身心障礙鑑定表，分別由各
    該公所承辦人員詢問申請人後填寫基本資料，鑑定資料則委由鑑定醫療機構之鑑
    定醫師填據後，彙整造冊寄至各縣市衛生局，再轉至社會科，最後由各縣市政府
    社會科審核是否核發身心障礙手冊，此有臺東縣衛生局鑑定作業流程一紙在卷可
    參，是本件臺東縣身心障礙鑑定表係屬臺東縣政府社會局委由鑑定醫療機構鑑定
    ，並由專責醫師基於該鑑定業務所製作職務上之公文書，為公文書，應無疑義。
    再按，刑法上所稱之公印，係指表示公署或公務員資格之印信而言，如不足以表
    示公署或公務員之資格者，不得謂之公印，即為普通印章；刑法第二百十八條第
    一項所稱之公印，指表示公務機關或機關長官資格及其職務之印信而言，即俗稱
    之大印與小官章（最高法院著有六十九年臺上字第一六七六號、七十一年臺上字
    第一八三一號等判例意旨參照）。被告所偽造之主任醫師王一鳴印章一枚，係王
    一鳴醫師簽名之普通印章，非公務機關之印信，非屬公印。被告偽造臺東縣身心
    障礙鑑定表後持以行使，核其所為，係犯刑法第二百十六條、第二百十一條之行
    使偽造公文書罪。其偽造「主任醫師王一鳴」印章一枚並蓋用於上開身心障礙鑑
    定表而偽造印章及印文之行為，為偽造公文書之階段行為，又其等偽造公文書後
    復加以行使，偽造之低度行為應為行使之高度行為所吸收，亦不加以論罪。被告
    利用不知情之三光刻印店之刻印人員偽刻「主任醫師王一鳴」之印章，為間接正
    犯。被告在同一處所偽造乙○○及張凱智之臺東縣身心障礙鑑定表各乙份之行為
    ，侵害之法益同一，各行為之獨立性薄弱，依一般社會觀念，於時空上難以強行
    區隔，在刑法評價上，以視為數個舉動之接續行為，合為包括之一行為予以評價
    為合理，各屬接續犯，均為包括一罪。被告前於八十六年間，因偽造文書案件，
    經本院判決有期徒刑一月十五日，於八十七年六月十三日執行完畢，此有臺灣高
    等法院被告全國前案紀錄表一件在卷可按，其於五年以內再犯本件有期徒刑以上
    之罪，為累犯，應依刑法第四十七條之規定，加重其刑。爰審酌被告素行不佳，
    為貪圖利益，竟偽造行政院衛生署臺東醫院主任醫師王一鳴之印章，擅自填寫身
    心障礙鑑定表，並持以辦理申請身心障礙手冊，影響前開醫院及王一鳴醫師對身
    心障礙者之醫事鑑定正確性，及被告之生活狀況、智識程度、犯罪動機、目的、
    手段，犯後坦承犯行等一切情狀，量處如主文所示之刑，以示懲儆。
三、偽造臺東縣身心障礙鑑定表（含乙○○及張凱智）二份，業因辦理申請身心障礙
    手冊而交付行政院衛生署臺東醫院所有，並非被告所有之物，故不得諭知沒收，
    惟偽造臺東縣身心障礙鑑定表二份上之「主任醫師王一鳴」印文三十枚，係偽造
    之印文，及偽造之「主任醫師王一鳴」印章一枚，均應依刑法第二百十九條之規
    定予以宣告沒收。
據上論斷，應依刑事訴訟法第二百九十九條第一項前段，刑法第二百十六條、第二百
十一條、第四十七條、第二百十九條，判決如主文。
本案經檢察官馬培基到庭執行職務
中      華      民      國    九十二    年      八      月    二十九    日
                                  臺灣臺東地方法院刑事庭
                                          法  官  林卉聆
右正本證明與原本無異。
如不服本判決，應於判決送達後十日內向本院提出上訴狀。（須附繕本）
「切勿逕送上級法院」
                                          書記官  蘇  豫
中      華      民      國    九十二    年      八      月    二十九    日
本案論罪科刑法條摘要：
中華民國刑法第二百一十六條
行使第二百十條至第二百十五條之文書者，依偽造、變造文書或登載不實
事項或使登載不實事項之規定處斷。
中華民國刑法第二百一十九條
偽造之印章、印文或署押，不問屬於犯人與否，沒收之。


司法院資訊處製作；財團法人民間司法改革基金會備份。
